【裁判字號】    89,上訴,1305
【裁判日期】    890303
【裁判案由】    水土保持法
【裁判全文】
臺灣高等法院刑事判決                          八十九年度上訴字第一三五號
    上  訴  人  己○○
    即  被  告
    選任辯護人  歐宇倫
                林耀泉
                許進德
右上訴人因違反水土保持法案件，不服臺灣士林地方法院八十八年度訴字第五四號
，中華民國八十九年三月三日第一審判決（起訴案號：臺灣士林地方法院檢察署八十
八年度偵字第八一八六號），提起上訴，本院判決如左：
    主    文
原判決撤銷。
己○○違反在他人山坡地內不得擅自開挖整地之使用之規定，累犯，處有期徒刑柒月
。
    事  實
一、己○○曾於民國八十年間因詐欺案，經台灣板橋地方法院判處有期徒刑七月，嗣
    經本院判決駁回上訴確定，於八十三年七月一日執行完畢。猶不知悔改，其透過
    丙○○得知甲○○之妻呂雪媛在台北縣石門鄉○○段八甲小段第二一八之一地號
    依據山坡地保育利用條例公告之山坡地上開挖整地，於八十六年十月間被查獲，
    遭台北縣政府移送台灣士林地方法院檢察署偵查中，趁八十七年二月六日承辦檢
    察官履勘現場後，己○○竟為傾倒廢土，未經土地所有權人保生大帝（管理人為
    葉塗）之同意，囑託乙○○（經檢察官為不起訴處分）轉囑丁○○僱用不知情之
    司機戊○○駕駛挖土機，於八十七年二月十二日至上開地號之山坡地，利用戊○○擅自在上開地號之山坡地從事開挖整地，以資利用傾倒廢土，整地面積達０．
    ０五四二公頃，有造成沖蝕、塌方之虞，嗣經甲○○於同月十三日下午一時三十
    分許發覺現場被傾倒廢土且有挖土機在整地，即報警查獲戊○○及扣得挖土機一
    部，並循線查獲己○○所囑託。
二、案經台北縣政府移請台灣士林地方法院檢察署檢察官及該署檢察官自動檢舉偵查
    起訴。
    理  由
一、訊據被告否認有前述事實之犯行，辯稱當初丙○○找我時，說他們的地被倒垃圾
    ，已經被移送，上面都是垃圾，檢察官要去勘驗，問我怎麼辦，我建議找挖土機
    把下面的土挖上來蓋一蓋，再在上面種一些樹木，我在立法院當助理（現已離職
    ），他們來找我，我以為選民服務的立場，建議他們把土挖上來，在上面種一些
    樹，這樣可以減輕他們的刑責，我可能疏忽這土地所有權人是什麼人，但我是基
    於好意，且那時候那土地並沒有開挖，也沒有倒土云云，然查（一）甲○○之妻
    呂雪媛曾自八十六年九月間起在系爭山坡地上整地耕作，嗣於同年十月七日被查
    獲，案經台北縣政府移送台灣士林地方法院檢察署檢察官偵查起訴後，經台灣士
    林地方法院判處有徒刑六月，緩刑二年在案，有該院八十七年度訴字第三０四號
    判決在卷可稽，而系爭山坡地於呂雪媛被移送後，又有新的堆積土石及開挖整地
    行為，台北縣政府始再查報移送等情，業經證人即台北縣政府農業局承辦人何永
    昌、林耀昌於偵查中到庭證述明確（見八十七年他字第一二四號卷第五十頁、八
    十七年偵字第六二三一號第一一七頁），另呂雪媛於本案承辦檢察官至現場勘驗
    時亦供稱：前案被查獲之地點，是在本案被查獲現址下方，當時現址並未遭破壞
    及沒有同意人家整地等語（見八十八年他字第一二四號卷第五十四頁、八十七年
    偵字第六二三一號第三十八頁）。（二）甲○○已到庭陳明係自己花了新台幣七
    萬元把地弄平，與被告的案子無關，否認同意被告傾倒廢土或整地，且甲○○苟
    曾委託被告代為僱工整地，豈會自己報警抓自己，再者甲○○之妻呂雪媛所涉違
    反水土保持法案件，承辦檢察官已於八十七年二月六日前往現場履勘完畢，有勘
    驗筆錄附卷可考（見八十七年偵字第六二三一號卷第一二一頁），甲○○實無必
    要再委託被告僱工至現場整地，且二次整地範圍亦非一致，雖丙○○於八十七年
    十二月二十三日檢察官訊問時曾證稱：甲○○有同意剷平回填，而且我們三人有
    去現場看倒廢土情形，甲○○說要找挖土機，伊才替他找人，甲○○有同意填土
    整平云云（見八十七年偵字第六二三一號卷第九十八頁），惟經檢察官傳喚甲○○與丙○○對質後，丙○○又改口稱上次證言係指上次（指八十六年十月間那次
    ）被查獲之事（見八十七年偵字第六二三一號卷第一０二頁正面及反面），是丙○○於八十七年十二月二十三日所為證詞，尚難作有利於被告之認定。（三）挖
    土車司機戊○○於警訊時供稱：伊是從八十七年二月十二日下午一時許至該地段
    整地，約兩輛廢土車，伊是將廢土車運來之土方用挖土機將其土方移置至低處，
    將現場整平等語（見八十七年偵字第六二三一號卷第十二頁、第十一頁反面），
    而戊○○之雇主丁○○於警訊時則供稱：乙○○委託之整地費用是以挖土機操作
    時間計算，每鐘（頭）一千五百元等語（見八十七年偵字第六二三一號卷第十頁
    反面），另委託丁○○整地之乙○○於偵查中亦證稱：是己○○要伊替他找怪手
    ，他公司是在台北市○○○路七號三樓之三，地點是他說的，經地主同意也是他
    說的，而且工錢也是他付的，伊找丁○○時是說朋友要整地，叫他在現場等，等
    地主指示，後來事發要請款，伊帶丁○○去雲從龍建設工程顧問有限公司找己○○拿錢等語（見八十七年偵字第六二三一號卷第三十七頁反面、第一百十二頁反
    面），由此觀之，被告既未受託僱工至現場整地，若非為傾倒廢土，焉有可能無
    故自費僱工至現場整地，可見甲○○於偵查中所證：「當時我請丙○○寄存證信
    函，丙○○去問過己○○，己○○說他們公司要倒土，要倒在我裡面之土地上，
    要向我借路」等語（見八十七年偵字第六二三一號卷第一０三頁）應屬真實。（
    四）坐落台北縣石門鄉○○段八甲小段第二一八之一地號土地，係依據山坡地保
    育制用條例經行政院六十八年十一月二十一日台六八經字第一一七０一號函核定
    ，台灣省政府六十九年二月六日六九農山字一二０一六六號公告之山坡地，有台
    北縣政府八十七年二月九日八七北府農六字第三五五○三號函及八十八年十月六
    日八八北府農六字第三七七六二五號函與台灣省政府公告在卷可稽，且上開地號
    之土地所有權人為保生大帝（管理人為葉塗），亦有土地登記簿謄本附卷可查，
    又台北縣政府於八十七年三月十二日前往違現地點會勘結果，違約類別為堆積土
    石、擅自開挖整地，違約面積約０．０六公頃（經實際測量為０．０五四二公頃
    ），且未做好坡面保護措施，有造成沖蝕、塌方之虞，以及隨意堆置棄土、棄土
    未加設防止沖刷及排水措施，有台北縣山坡地違規使用查報與取締案件會勘紀錄
    影本及現場照片四張在卷可考（見八十七年偵字第六二三一號卷第七頁、第二十
    一頁），而本案承辦檢察官於八十八年四月二十日再至現場履勘時，台北縣政府
    農業局之承辦人吳振宏亦當場表示以當時之倒土情況，如下雨會沖刷土石，造成
    土石流失，影響山溝排水，致生危險，但現址已植生植物，比較不會造成土石崩
    場，並經台北縣淡水地政事務所測量當時堆積土石及開挖整地之範圍為０．０五
    四二公頃，有履勘筆錄、土地複丈成果圖及現場照片十五幀在卷可憑（見八十七
    年他字第一二四號卷第五十四頁、第六十五頁），足見被告利用司機戊○○在現
    場從事開挖整地，僅有造成沖蝕、塌方之虞，並未生水土流失之結果甚明，此外
    ，復有扣案之挖土機一部可證，亦有代保管條在卷可憑，是被告所辯無非卸責之
    詞，不足採信，被告罪證明確，犯行堪以認定。
二、核被告所為，係違反山坡地保育利用條例第十條之規定，而有同條例第九條第九
    款之其他擅自開挖整地之利用之情形，觸犯山坡地保育利用條例第三十四條第一
    項之罪，公訴人雖認被告係犯水土保持法第三十二條第一項前段之罪，惟該罪為
    實害犯，以發生水土流失之結果為必要，而現場僅有造成沖蝕、塌方之虞，並未
    生水土流失之結果，自不能論以該罪，起訴法條應予變更，再公訴人認被告有堆
    積土石之情形，惟查本件並未抓到載運土石之司機，且挖土機之司機於警訊時亦
    稱不知黑色土方何處（或何人）運來等，亦無其他事證可資證明已傾倒之廢土係
    被告所為或為其所指示而為，是此部分自不成立上述之罪，惟此部分公訴人認係
    實質上之一罪，故此部分不另為無罪之諭知，又被告利用不知情之挖土車司機戊○○開挖整地，係屬間接正犯，又被告有事實欄所載犯罪科刑及執行情形，有被
    告全國前案紀錄表在卷可稽，其受有期徒刑之執行完畢後五年以內再犯本件有期
    徒刑以上之罪，係屬累犯，應依法加重其刑，又被告請求再予傳訊證人乙○○、
    丙○○、戊○○、丁○○等人，惟上開證人分別於警訊、偵查中或原審法院已陳
    述明白，且本件事證已明確，核無再予傳訊之必要，併此明。
三、原審論處被告罪刑，原非無見，惟查原判決未於理由內載明被告係違反山坡地保
    育利用條例第十條之規定內容，而有同條例第九條第九款之其他擅自開挖整地之
    利用情形，且有關公訴人認被告有堆積土石之部分，因無積極事證，尚不適併予
    論處，原判決併予論處，均有未洽，被告上訴否認犯罪，部分為有理由，原判決
    既有上述未洽，即屬無可維持，應由本院予以撤銷改判，爰審酌被告為傾倒廢土
    ，不依法申請，亦未得所有權人之同意，以挖土機為之，犯後雖未坦承，但態度
    尚佳等一切情狀，量處有期徒刑柒月，扣案之挖土機一部為丁○○所有，非被告
    所有，依法不得宣告沒收。
據上論斷，應依刑事訴訟法第三百六十九條第一項前段、第三百六十四條、第二百九
十九條第一項前段，第三百條、山坡地保育利用條例第三十四條第一項，刑法第十一
條前段、第四十七條，判決如主文。
本案經檢察官陳文禮到庭執行職務。
中      華      民      國    八十九    年十二      月     七       日
                              臺灣高等法院刑事第四庭
                                  審判長法  官  蔡  永  昌
                                        法  官  陳  榮  和
                                        法  官  許  宗  和
右正本證明與原本無異。
如不服本判決應於收受送達後十日內向本院提出上訴書狀，其未敘述上訴之理由者並
得於提起上訴後十日內向本院補提理由書（均須按他造當事人之人數附繕本）。
                                        書記官  廖  艷  莉
中      華      民      國    八十九    年    十二      月      八      日
本案論罪附錄法條：
山坡地保育利用條例第三十四條
違反第十條規定者，處六月以上五年以下有期徒刑，得併科新臺幣六十萬元以下罰金
。
前項情形致釀成災害者，加重其刑至二分之一；因而致人於死者，處五年以上十二年
以下有期徒刑，得併科新臺幣一百萬元以下罰金；致重傷者，處三年以上十年以下有
期徒刑，得併科新臺幣八十萬元以下罰金。
因過失犯第一項之罪致釀成災害者，處一年以下有期徒刑，得併科新臺幣六十萬元以
下罰金。
第一項未遂犯罰之。
犯本條之罪者，其墾殖物、工作物、施工材料及所使用之機具沒收之。


司法院資訊處製作；財團法人民間司法改革基金會備份。
